台灣高等法院臺中分院民事判決　九十年度家上字第一一四號
　　　上　訴　人　甲○○
　　　被上訴人　　乙○○○
右當事人間請求離婚等事件，上訴人對於中華民國九十年七月四日臺灣臺中地方法院
九十年度婚字第五一一號第一審判決提起上訴，本院判決如左：
    主    文
上訴駁回。
第二審訴訟費用由上訴人負擔。
    事實及理由
一、程序方面：
    按婚姻無效、確認婚姻成立或不成立、撤銷婚姻、離婚或夫妻同居之訴，得合併
    提起，或於第一審或第二審言詞辯論終結前，為訴之變更、追加或提起反訴，民
    事訴訟法第五百七十二條第一項定有明文。查上訴人於原審主張依民法第一千零
    五十二條第一項第五款之惡意遺棄規定，訴請離婚；於第二審準備程序中追加民
    法第一千零五十二條第二項之重大事由為離婚之訴訟標的（見本院卷二三頁），
    揆諸首開說明，於法並無不合，合先明。
二、本件上訴人起訴主張：兩造於七十年二月十四日結婚，婚後育有子女沈劭學、沈
    劭丞、沈劭宇三人。然婚後被上訴人性情怪僻易怒，曾於七十五年至八十三年間
    ，多次離家出走。又於八十八年八月三日兩造間因細故發生爭執，進而互相推拉
    引起刑事訴訟，雙方各被判處傷害刑責，被上訴人並同時向法院申請通常保護令
    ，並自該日（按即八十八年八月三日）又離家出走迄今已三年，非但棄子女於不
    顧，並於八十九年二月廿五日來函稱：「．．．今天這個重重一擊，確實讓我在
    這個夢中醒過來了....  為了保障小孩子的權益，選擇第二春時，先讓三個小孩
    選擇爸爸的另一半....  」。而上訴人除了賺錢打拼外，還要獨撐家中所有家務
    及小孩身心之照顧，身心壓力之沈重無比，雖幾經央人與被上訴人洽商解決婚姻
    問題時，被上訴人均無意解決，然上訴人所受之身心煎熬已頻於崩潰，此等婚姻
    如仍任其繼續存在，只是變相讓被上訴人對上訴人及三個小孩施加懲罰而已，查
    被上訴人根本無心維持兩造間之婚姻，對上訴人也早已無夫妻情份或情義可言，
    為此依民法第一千零五十二條第一項第五款及第二項之規定，暨依民法第一千零
    五十五條規定，求為判決(一)准上訴人與被上訴人離婚。(二)兩造所生子女沈劭學、
    沈劭丞、沈劭宇由上訴人監護。
    被上訴人則以：伊於八十八年八月三日遭被上訴人暴力毆傷，有原法院八十八年
    家護一八二號保護令，八十八年度中簡字第二二九０號家庭暴力判決可稽，被上
    訴人顯非無正當理由不履行同居，故伊拒絕離婚；又當日（即八月三日）因遭上
    訴人毆打，伊始正當防衛，應不成立傷害罪；又伊因曾遭被上訴人毆打，是懼怕
    返家再遭上訴人毆打。又上訴人固持被上訴人八十九年二月二十五日傳真函為主
    張，惟該函內容，被上訴人亦在說明無法再生活於暴力陰影之下而被迫別居，主
    觀上顯無惡意遺棄之意思，且該函部分文字內容，係對上訴人苦口婆心之勸告，
    上訴人竟誤讀為被上訴人惡意遺棄，而放棄維持婚姻之努力等語，資為抗辯。
三、本件原審對於上訴人之請求，判決上訴人全部敗訴，上訴人全部聲明不服，求為
    廢棄原判決，並求為判決如上開聲明；被上訴人則求為判決駁回上訴。
四、查上訴人主張兩造於七十年二月十四日結婚，婚後育有子女沈劭學、沈劭丞、沈
    劭宇等三人，於八十八年八月三日兩造因細故發生爭執，進而互毆，各自成傷，
    並互相訟爭，被上訴人自此即離家出走，並向法院聲請通常保護令乙節，有戶籍
    謄本乙件在卷可稽（見本院卷第八、九頁）；並經本院依職權調閱原審八十八年
    度中簡字第二四九七號廖雪琴傷害卷宗、八十八年中中簡字第二二九０號、八十
    九年中簡上字第九號甲○○家庭暴力卷宗及八十八年年度家護字第一八二號乙○
    ○○聲請通常保護令卷宗，閱審屬實。雖被上訴人辯稱當日（按即八月三日）伊
    係正當防衛，應不成立傷害罪云云，但為上訴人所否認，且被上訴人因傷害罪經
    法院判處罰金一千元確定在卷，亦有上開原審八十八年度中簡字第二四九七號卷
    可考，是被上訴人之辯解，不足採信。
五、次按夫妻之一方，以惡意遺棄他方在繼續狀態中者，為判決離婚之原因，民法第
    一千零五十二條第一項第五款固定有明文。惟按夫妻互負同居之義務，但有不能
    同居之正當理由者，不在此限，同法第一千零一條但書，亦定有明文。本件兩造
    對於八十八年八月三日被上訴人遭毆傷後，被上訴人即離家出走迄今之事實，均
    不爭執，所應予審認者，厥為被上訴人離家出走，有無不能同居之正當理由，如
    認有正當理由，即不構成惡意遺棄上訴人。經查，本件上訴人既於八十八年八月
    三日晚上八時許，在兩造同住之台中來屯區○○路○段一六二號處所，因故發生
    口角，旋即發生衝突，進而互毆，而造成被上訴人受有頭頂部瘀青血腫、前額瘀
    青血腫、右耳廓瘀青血腫、右前臂瘀青血腫、左前臂瘀青血腫、右小腿瘀青血、
    左小腿瘀青血、腹部瘀青血及臂部瘀青血腫等傷害，上訴人因而經原法院以八十
    八年度中簡字第二二九０號刑事簡易判決，認定上訴人上開行為為家庭暴力行為
    ，依法判處有期徒刑三月，如易科罰金以參佰元折算壹日，緩刑肆年，緩刑期間
    付保護管束，並禁止實施家庭暴力行為，及禁止對乙○○○為直接、間接之騷擾
    ，並經確定在案（上訴人雖曾上訴即原審八十九年中簡上字第九號，但又具狀撤
    回上訴在案），有該卷宗可佐。查依上開刑事判決結果，既認定八十八年八月三
    日上訴人之傷害行為係屬家庭暴力行為，判決禁止上訴人對被上訴人為直接或間
    接之騷擾，且期限長達四年之久（依家庭暴力防法第三十條規定，即為四年緩刑
    期間；然原審誤為無期限之限制，併此明）；另原法院就同一事實，亦以八十
    八年度家護字第一八二號核發民事通常保護令，禁止被上訴人不得直接或間接對
    於被害人（即被上訴人）為騷擾行為，亦有該卷宗可證，且依家庭暴力防法第十
    四條規定，自核發之日即八十八年十月十二日起，有效期間為一年。則被上訴人
    因畏懼再遭上訴人家庭暴力，而上訴人又未能提供確切之安全保障，應認被上訴
    人有不能同居之正當理由。況被上訴人於第二審訴訟中亦曾返家但遭拒乙節，亦
    經被上訴人供述在卷（見本院卷第九十五），被上訴人既有不能同居之正當理由
    ，即非惡意遺棄上訴人之行為。至上訴人另主張被上訴人自七十五年間起至八十
    三年八月間曾多次離家出走，認其有惡意遺棄之事實，然上開事實縱屬真實，亦
    因其時間僅十日至四十一日不等即返家，亦為上訴人自承在卷（見原審卷第三五
    頁），尚難認被上訴人有惡意遺棄上訴人之事實。另上訴人又主張被上訴人於八
    十二年間及八十八年八月間離家出走後曾留下紙條表明離婚之意願，及要求上訴
    人選擇第二春時，應讓孩子先選擇爸爸的另一半等事實，縱屬真實，前者其時間
    短暫，且嗣後即返家同居，尚難逕認有惡意遺棄之意思。後者，亦僅有離婚之意
    思，與惡意遺棄之意思尚屬有間。抑有進者，上開字條中尚記載「．．多看一些
    書讓你（按即上訴人，下同）的思維能打開，一味的倔強生氣，別人並不能分擔
    ，你這些憤怒，在人之前，最先聽到的是不是自己先氣自己，你說是何苦呢﹖
    痛苦也是一天，快樂也是一天，何不快樂樂觀，無憎恨的過你每一天呢﹖．．．
    」文句，有該字條可考（見原審卷第七頁），其字裡行間，開導關懷之情，耀然
    紙上，益證被上訴人無惡意遺棄之心。是上訴人依民法第一千零五十二條第一項
    第五款「惡意遺棄」規定，請求離婚，於法不合。
六、又按民法第一千零五十二條第二項固規定：「有同條第一項以外之重大事由，難
    以維持婚姻者，夫妻之一方得請求離婚」；惟按是否有難以維持婚姻之重大事由
    ，判斷標準為婚姻是否已生破綻而無回復之希望，此不可由原告已喪失維持婚姻
    意欲之主觀面加以認定，而應依客觀的標準，即難以維持婚姻之事實，是否已達
    於倘處於同一境況，任何人均將喪失維持婚姻希望之程度以決之（最高法院八十
    七年度台上字第一三０四號判決參照）。再按同條第二項但書規定：「但其事由
    應由夫妻之一方負責者，僅他方得請求離婚。」，即禁止有責配偶訴請離婚。經
    查，被上訴人離家肇因於上訴人之家庭暴力行為，即有可歸責於上訴人事由，已
    如前述，上訴人要難依民法第一千零五十二條第二項「重大事由」規定，訴請離
    婚。抑有進者，夫妻間長期相處，難免勃谿；苟兩造間夫妻感情，勢同水火，何
    以婚姻期間，子女人數有三人之多﹖況僅因被上訴人一時負氣離家，要難認已達
    喪失維持婚姻希望而無回復之程度！再被上訴人對上訴人仍懷愛意，已如前述，
    是上訴人主張被上訴人根本無心維持兩造間之婚姻，也早已沒有任何夫妻情份或
    情義可言云云，未能舉證以實其說，自不足取。準此，上訴人主張依民法第一千
    零五十二條第二項「重大事由」規定，訴請離婚，為無理由；其併依民法第一千
    零五十五條規定，訴請就子女之監護，亦同無理由，併此明。
七、綜上所述，本件上訴人訴請離婚及就子女之監護，為不足採，被上訴人抗辯，尚
    屬可信。從而，上訴人主張依民法第一千零五十二條第一項第五款「惡意遺棄」
    規定及追加依民法第一千零五十二條第二項「重大事由」規定，訴請離婚；併民
    法第一千零五十五條規定，訴請就子女之監護，均無理由，不應准許。原審為上
    訴人敗訴之判決，並無不合。上訴意旨指摘原判決不當，求予廢棄改判，為無理
    由，應予駁回。
八、本件事證已臻明確，兩造其餘攻擊或防禦方法及所提證據，均與本院心證之形成
    及判決結果，不生影響，爰不一一再加以論述，併此明．
九、據上論結，本件上訴為無理由，依民事訴訟法第四百四十九條第一項、第七十八
    條，判決如主文。
中　　　華　　　民　　　國　　九十一　　年　　　四　　　月　　 十七　　 日
~B1民事第六庭審判長法　官　吳火川
~B2　　　　　　　　法　官　饒鴻鵬
~B3　　　　　　　  法  官　陳繼先
右為正本係照原本作成。
如對本判決上訴，須於收受判決送達後二十日內向本院提出上訴書狀，其未表明上訴
理由者，應於提出上訴後二十日內向本院提出上訴理由書（須按他造人數附具繕本）
，並繳納送達用雙掛號郵票拾份（每份參拾肆元）。
上訴時應提出委任律師或具有律師資格之人之委任狀；委任有律師資格者，另應附具
律師及格證書及釋明委任人與受任人有民事訴訟法第四百六十六條之一第一項但書或
第二項（詳附註）所定關係之釋明文書影本。
~B 　 　　　　　　書記官　劉建智
中　　　華　　　民　　　國　　九十一　　年　　　四　　　月　　 十八　　 日
附註：
民事訴訟法第四百六十六條之一（第一項、第二項）
對於第二審判決上訴，上訴人應委任律師為訴訟代理人。但上訴人或其法定代理人具
有律師資格者，不在此限。
上訴人之配偶、三親等內之血親、二親等內之姻親，或上訴人為法人、中央或地方機
關時，其所屬專任人員具有律師資格並經法院認為適當者，亦得為第三審訴訟代理人
。
                                                                        Ｂ
